【裁判字號】    96,訴,1511
【裁判日期】    970402
【裁判案由】    毒品危害防制條例
【裁判全文】
臺灣桃園地方法院刑事判決              96年度訴字第1511號
公  訴  人  臺灣桃園地方法院檢察署檢察官
被      告  甲○○
                    （現在臺灣桃園監獄執行中）
指定辯護人  本院公設辯護人陳瑞明
被      告  乙○○
                    （現於臺灣桃園女子戒治所強制戒治中）
選任辯護人  廖大鵬律師
            劉君豪律師
上列被告等因違反毒品危害防制條例案件，經檢察官提起公訴（
96年度偵字第18052號），本院判決如下：
    主  文
甲○○、乙○○均無罪。
    理  由
一、公訴意旨略以：被告甲○○與乙○○均明知海洛因係屬毒品
    危害防制條例所明定之第一級毒品，不得販賣。詎被告甲○○、乙○○竟基於販賣第一級毒品以營利之犯意，先後於民
    國96年6 月底及7 月初，分別在桃園縣蘆竹鄉南崁村附近，
    以及在桃園縣桃園市○○街455 巷1 弄4 之1 號被告乙○○
    租屋處附近，販賣第一級毒品海洛因予某綽號「菜頭」之男
    子與另一真實姓名年籍不詳之人。嗣於96年7 月24日15時30
    分許，為警持搜索票於上揭被告乙○○之租屋處當場查獲，
    並扣得電子磅秤1 個、第一級毒品海洛因43小包（共重17.2
    公克）、第二級毒品安非他命3 小包（共重7.41公克）、削
    尖吸管5 支、注射針筒16支等物，因認被告甲○○、乙○○
    均涉有毒品危害防制條例第4 條第1 項之販賣第一級毒品罪
    嫌。
二、按被告未經審判證明有罪確定前，推定其為無罪；又犯罪事
    實應依證據認定之，無證據不得認定犯罪事實；又不能證明
    被告犯罪者，應諭知無罪之判決，刑事訴訟法第154 條第1
    項、第2 項及第301 條第1 項分別定有明文。又事實之認定
    ，應憑證據，如未能發現相當證據，或證據不足以證明，自
    不能以推測或擬制之方法，為裁判基礎（最高法院40年台上
    字第86號判例要旨參照）。另認定犯罪事實所憑之證據，雖
    不以直接證據為限，間接證據亦包括在內；然而無論直接或
    間接證據，其為訴訟上之證明，須於通常一般之人不致有所
    懷疑，而得確信其為真實之程度者，始得據為有罪之認定，
    倘其證明尚未達到此一程度，而有合理之懷疑存在時，即無
    從為有罪之認定，最高法院亦著有76年台上字第4986號判例
    可資參照。況刑事訴訟法第161 條第1 項亦規定，檢察官就
    被告犯罪事實，應負舉證責任，並指出證明之方法，是檢察
    官對於起訴之犯罪事實，應負提出證據及說服之實質舉證責
    任，倘其所提出之證據，不足為被告有罪之積極證明，或其
    指出證明之方法，無從說服法院以形成被告有罪之心證，基
    於無罪推定之原則，自應為被告無罪判決之諭知（最高法院
    92年台上字第128號判例要旨參照）。
三、本件公訴人認被告甲○○、乙○○涉有前揭販賣第一級毒品
    犯行，無非係以證人即同案被告丙○○之證述；扣案之電子
    磅秤1 個、第一級毒品海洛因43小包（共重17.2公克）、第
    二級毒品安非他命3 小包（共重7.41公克）、削尖吸管5 支
    、注射針筒16支等物，為其主要論據。訊據被告甲○○、乙○○均堅詞否認有何公訴意旨所指之販賣第一級毒品海洛因
    犯行，被告甲○○辯稱：伊僅有施用毒品，並未販賣毒品予
    他人，扣案之海洛因係伊與被告乙○○、丙○○各出資新臺
    幣（以下同）1 萬元，以3 萬元向「阿偉」（台語）之人購
    買，而安非他命係該「阿偉」之人送給伊的等語；被告乙○○則以：伊沒有販賣第一級毒品，扣案之海洛因、安非他命
    都是伊與被告甲○○合出2 萬多元，被告丙○○出1 萬多元
    ，由被告甲○○向一位綽號「阿魏」（台語）之人買的等語
    置辯。
四、證據能力部分：
（一）按刑事訴訟法採行直接審理原則及言詞審理原則，並保障
      被告之反對詰問權，於刑事訴訟法第159 條第1 項明定被
      告以外之人於審判外之言詞或書面陳述，除法律有規定者
      外，原則上不得作為證據。次按刑事審判上之共同被告，
      係為訴訟經濟等原因，由檢察官或自訴人合併或追加起訴
      ，或由法院合併審判所形成，其間各別被告及犯罪事實仍
      獨立存在。故共同被告對於其他共同被告之案件而言，為
      被告以外之第三人，本質上屬於證人，為確保被告對證人
      之詰問權，證人於審判中，應依法定程序，到場具結陳述
      ，並接受被告之詰問，其陳述始得作為認定被告犯罪事實
      之判斷依據（最高法院93年度台上字第5726號判決意旨參
      照）。然為兼顧現實需要及真實之發現，乃本於例外從嚴
      之立場，許於具備必要性及可信性之特別情況下，例外地
      承認其有證據能力。而被告以外之人於檢察事務官、司法
      警察官或司法警察調查中所為之陳述，基於實體發現真實
      之訴訟目的，依第159 條之2 規定，如與審判中之陳述不
      符時，經比較結果，其先前之陳述，相對具有較可信之特
      別情況，且為證明犯罪事實存否所必要者，則例外地賦與
      證據能力。而所謂「具有可信之特別情況」，則應依被告
      以外之人為陳述時，是否出於真意、有無違法取供之情事
      等客觀上之環境或條件而為判斷，故應就調查筆錄製作之
      原因、過程及其功能等加以觀察其信用性，據以判斷該傳
      聞證據是否有特別可信之情況而例外具有證據能力，並非
      對其陳述內容之證明力如何加以論斷。再按證人、鑑定人
      依法應具結而未具結者，其證言或鑑定意見，不得作為證
      據，刑事訴訟法第158 條之3 定有明文。而同法第159 條
      之1 第2 項雖規定，被告以外之人於偵查中向檢察官所為
      之陳述，除顯有不可信之情況者外，得為證據。惟該被告
      以外之人（含共同被告、共犯、被害人、證人等），於偵
      查中向檢察官所為之陳述，性質上仍屬傳聞證據，即審判
      外之陳述，然因檢察官依法有訊問被告、證人及鑑定人之
      權，證人、鑑定人且須『具結』，而檢察官向被告以外之
      人所取得之陳述，原則上均能遵守法律規定，不致違法取
      供，其可信性極高，為兼顧理論與實務，因而規定除顯有
      不可信之情況者外，得為證據。但被告以外之人於偵查中
      向檢察官所為之陳述，仍應依法具結，始有證據能力（此
      亦有最高法院94年度台上第1644號判決意旨可參）。
（二）證人即同案被告丙○○於警詢之陳述：
  １、證人丙○○於警詢時陳稱：被告甲○○有於桃園縣桃園市
      ○○街455 巷1 弄4 之1 號2 樓之現住所販賣毒品海洛因
      ，伊常看到被告甲○○在前開住所分裝毒品海洛因，且常
      有人與他電話聯繫後，就直接到前開住所向被告甲○○購
      買毒品海洛因。綽號「菜頭」男子於96年7 月24日中午到
      被告甲○○前開住所，向被告甲○○買海洛因1 小包，價
      格為1 千元，當時伊在場有親眼目睹，尚有很多人向被告
      甲○○買，但伊不認識云云（見臺灣桃園地方法院96年度
      偵字第18052 號卷第13頁），顯與其於本院審理時具結後
      作證證述內容不符（詳後述），依前所述，倘其先前之陳
      述具有較可信之特別情況，且為證明犯罪事實存否所必要
      時，仍得為證據。
  ２、惟查，經本院當庭勘驗證人丙○○前開警詢筆錄結果，雖
      大部分之詢問問答係採一問一答方式，惟錄音仍有數度中
      斷，且有部分警員詢問之問題，係由警員將筆錄所載回答
      內容全數唸出，再由被訊問人丙○○回答「對」之情形（
      詳見本院卷(二)第3-7 頁勘驗筆錄），顯見前開警詢筆錄並
      未全程連續錄音甚明，況錄音數度中斷後，警員所詢問者
      即為被告甲○○、乙○○有無販賣毒品部分，則錄音中斷
      至重新錄音之間，究竟有無任何事物影響證人丙○○之陳
      述，即無從由錄音內容完整呈現，實無從保障受詢問者陳
      述之任意性，是本院認證人丙○○於警詢之陳述，既無法
      擔保其陳述係出於真意，其信用性即屬薄弱，尚難認有特
      別可信之情況，自應加以排除，不得作為認定被告甲○○
      、乙○○犯罪事實之證據。
（三）證人丙○○於96年7月25日檢察官訊問時之證述：
      證人丙○○於96年7 月25日檢察官訊問時結證稱：伊有看
      過有人看被告甲○○買毒品，伊沒有向被告甲○○買，也
      有人去向被告乙○○買云云（見同前偵卷第61頁）。然經
      本院當庭勘驗前揭偵訊光碟結果，訊及「販賣毒品」部分
      如下：
      問：你是不是在販賣毒品？
      答：沒有。
      問：你是不是在幫甲○○販賣毒品？
      答：沒有，沒有幫他販賣。
      問：那甲○○有沒有在販賣毒品？
      答：他……（無法辨識）就分分分這樣。
      問：什麼叫做分分分？
      答：是人家跟他拿都有啊。
      問：啊他有在賣毒品嗎？
      答：他都……（被檢察官打斷）。
      問：你有跟他買過嗎？
      答：我跟他……（無法辨識）有時我請他，他請我。
      問：啊你不曾跟他買過就是?
      答：對。
      問：那到底你知不知道他有在賣毒品?
      答：他好像有人來跟他買過，我有見過有人來跟他買過。
      （指導書記官打字）
      問：乙○○是誰？
      答：甲○○女朋友。
      問：啊她在做什麼？
      答：跟甲○○住在一起。
      （指導書記官打字）
      問：她有在幫忙販賣毒品嗎？
      答：他們兩個都有吃啦。
      問：有吃，我說有沒有在賣啦？
      答：他們都是跟人分分分來這樣在拿啦。
      問：都跟誰分？
      答：跟他們朋友分。
      問：都跟誰分？甲○○還是乙○○？
      答：甲○○跟乙○○。
      問：他們兩個都有喔？
      答：嘿。
      問：他們兩個都有在賣喔
      答：他們都有分啦。
      問：到底有沒有在賣啦，什麼分。
      答：（無法辯識，被檢察官打斷，被告趴在桌上）
      問：快發作了，到底乙○○有沒有在賣？
      答：（無法辨識，被告似有不適趴在桌上）
      問：（跟法警說）拿張椅子給他坐，到底有沒有在賣？有
          人跟她買過了，他說乙○○啦。
      答：有人去他們那邊拿來吃，去他們那邊……（辨識不清）
      問：乙○○？
      答：嘿，他們住的地方。
      問：乙○○也在就是了？
      答：也有在。
      問：都有在賣就是了？他們一起賣就是啦？
      答：他們兩個拿東西給人。
      （以上勘驗內容參本院卷(二)第57-63 頁勘驗筆錄）。由前
      開勘驗結果可知，證人丙○○於96年7 月25日檢察官訊問
      時，確有可能毒癮發作（檢察官亦已發覺證人丙○○身體
      之異狀），雖無從判斷被告毒癮發作對其陳述之影響程度
      ，惟既不能排除前開情況，本院因認證人丙○○於96年7
      月25日之證述，不符刑事訴訟法第159 條之1 第2 項之情
      形，應認不具證據能力。
（四）證人丙○○於96年9月20日檢察官訊問時之證述：
      證人丙○○於96年9 月20日檢察官訊問時結證述：約在96
      年6 月底左右，伊有在被告甲○○南崁的家附近，看過一
      個人向被告甲○○與乙○○買毒品，係以1 千元的代價，
      賣1 包海洛因給「菜頭」，或許是安非他命也不一定，因
      為他們用塑膠袋包住，所以伊不清楚是賣海洛因還是安非
      他命。因為伊有施用毒品的習慣，伊不知道於警詢筆錄時
      說了什麼，伊去同安街被告乙○○的住處沒幾次，大約是
      在7 月初時，伊有看到有人去跟被告甲○○、乙○○買海
      洛因，伊不認識該人，因為該人係開車來，窗戶搖下來一
      點，被告甲○○就拿1 包海洛因塞進去窗口內，伊是騎機
      車搭載被告甲○○，沒有注意到是多少代價云云（參同前
      偵卷第116-117 頁）。然經本院當庭勘驗前開檢察官訊問
      光碟結果：
      (1)
      問：甲○○與乙○○有無販賣第一級毒品海洛因的行為？
      答：我去的時候，警察說他們好像販賣。
      問：你不要跟我說警察說，你之前在地檢署內勤的時候已
          經具結過，你要不要看一下筆錄，說過有人跟甲○○
          、乙○○買過毒品。
      答：看過一個人而已。
      (2)
      問：甲○○與乙○○他們是以多少錢的代價販買毒品給誰
          ？
      答：他們是賣壹仟元給綽號「菜頭」。
      問：是賣什麼樣的毒品？海洛因？
      答：我看他拿一包不知道是什麼。
      問：賣給「菜頭」？
      答：是。
      (3)
      問：你剛剛說你有看到甲○○與乙○○在南崁附近賣毒品
      給「菜頭」，是否為真實？
      答：是。
      問：賣什麼毒品？你不可能不知道是什麼毒品。
      答：不知道是海洛因還是。
      問：海洛因嘛，你們扣到40幾包耶。
      答：用塑膠袋包住，海洛因還是安非他命我不知道。
      問：到底是賣海洛因還是安非他命？講清楚。
      答：因為他們包海洛因還是安非他命我看不清楚。
      問：你怎麼可能不知道。「菜頭」也是你朋友啊？
      答：「菜頭」他們不認識我。
      問：嗯？
      答：「菜頭」不認識。
      問：想一想啊。
      答：對，真的「菜頭」不認識，只是聽甲○○講。
      問：你在警詢筆錄也講很多人向甲○○買，但你都不認識
          呀，對不對？你說你沒有賣，但甲○○有在住所販賣
          海洛因，有沒有？你要不要看？
      答：我有這樣說。
      問：對呀，你有這樣說。警詢筆錄到底實不實在？
      答：我那時候頭暈。
      問：頭暈？那你還會知道自己沒有賣，還會說甲○○有賣
          。
      答：那時候講的忘記了。
      問：忘記了？
      答：嗯。
      問：那你要不要看一看？（提示警詢筆錄）看仔細，是不
          是你簽名的？怎樣？
      答：有一個我不認識他。
      問：誰？什麼東西不認識他？怎樣不認識？在那邊買毒品
          嗎？還是怎樣？
      答：跟他拿東西、拿毒品的人我不認識。
      問：在哪裡拿？什麼時候？
      答：我去他那邊去沒有幾次。
      問：同安街乙○○的租屋處沒幾次？
      答：對。
      問：然後呢？怎麼樣？
      答：有看到有人去拿東西。
      問：拿什麼東西？
      答：毒品。
      問：什麼毒品？
      答：海洛因。
      問：什麼時候的事情？
      答：七月的時候。
      問：你們是七月二十四日被抓到，到底什麼時候？七月初
          嗎？
      答：七月初的時候。
      問：那個人你不認識？
      答：那個人開車來，窗戶只搖下來一點，然後拿過去給他
          。
      問：誰拿進去的？
      答：甲○○拿進去的。
      問：多少錢呢？
      答：錢我不知道他拿多少。
      問：有拿錢出來嗎？
      答：我是摩托車載他，他叫我載他，他就下去，我不知道
          他要做什麼，就看到那個人打開窗戶，他手就伸進去
          ，我坐在摩托車上。
      問：所以你沒有注意到多少錢就對了。
      答：對，沒有注意到多少錢。
      問：你剛剛說甲○○跟乙○○在南崁附近以壹仟元代價拿
          一包海洛因給「菜頭」，是不是？海洛因嗎？
      對：對。
      問：什麼時候的事情？
      答：七月之前。
      問：六月喔？
      答：六月底左右。
      問：還有什麼其他意見要補充嗎？
      答：沒有。
      問：你說南崁附近用塑膠袋包住，應該是海洛因吧？
      答：包住他過去我沒有過去，海洛因還安非他命我不知道
          ，我真的沒有看清楚。
      （以上勘驗內容參本院卷(二)第7-10頁勘驗筆錄）。由前揭
      勘驗內容可知，證人丙○○於該次檢察官訊問作證時之精
      神狀況並無異常，復無其他顯有不可信之情況，自得作為
      本案證據，惟該次檢察官訊問筆錄之記載與本院前開勘驗
      結果不符部分，自應以本院勘驗結果為據。
（五）除前述證人丙○○於警詢、96年7 月25日檢察官訊問時之
      證述外，本案所引用之供述及非供述證據，經本院依法踐
      行調查證據程式，檢察官、被告甲○○及指定辯護人、被
      告乙○○及其選任辯護人均不爭執各該證據之證據能力，
      且亦查無依法應排除其證據能力之情形，是後述所引用證
      據之證據能力均無疑義，先予敘明。
五、本院查：
（一）證人即同案被告丙○○於本院審理時結證稱：伊於96年7
      月間曾經住過桃園縣桃園市○○街455 巷1 弄4 之1 號被
      告乙○○之租屋處共10幾天，伊住在該處時，被告甲○○
      說有人要拿東西給他，伊就載被告甲○○去桃園市○○街
      那邊，有1 次這種情形，另伊還有載被告甲○○去南崁1
      次，被告甲○○也是說人家拿東西給他，拿何東西給被告
      甲○○，伊不知道，伊都在車上等，被告甲○○下車去外
      面拿。伊於偵查時曾說被告甲○○、乙○○有販賣第一級
      毒品，係因為在警察局時，警察說被告乙○○說伊販賣毒
      品，也有拿被告乙○○的筆錄給伊看，警察說叫伊自己要
      拼交保，叫伊說被告甲○○、乙○○販賣毒品，所以伊才
      這樣說。96年9 月20日檢察官第2 次訊問時，伊有說不清
      楚被告甲○○拿什麼東西，且係被告甲○○要去拿東西，
      伊載被告甲○○去拿，伊不敢確定係何東西，檢察官有問
      伊是否為第一級毒品，伊說伊不能確定，伊沒有說過被告
      甲○○拿東西給別人。伊沒有看過被告乙○○幫人送毒品
      、記帳或接聽買毒品的人的電話等語（詳見本院卷(一)第12
      0-129 頁），足見證人丙○○僅曾陪同被告甲○○至桃園
      縣南崁及桃園縣桃園市○○街455 巷1 弄4 之1 號租屋處
      附近，並不清楚被告甲○○向何人拿取何物甚明。又證人
      丙○○於96年9 月20日檢察官訊問時固結證稱：96年7 月
      初時，曾經有人去拿海洛因毒品，伊騎機車載被告甲○○
      ，伊坐在機車上，被告甲○○下車，伊不知道甲○○要做
      什麼，那個人開車來，窗戶只搖下來一點，被告甲○○手
      就伸進去，所以伊沒注意到多少錢。另在6 月底左右，被
      告甲○○跟乙○○在南崁附近以1 千元代價拿1 包東西給
      「菜頭」，因為用塑膠袋包住，所以伊不知道是海洛因或
      安非他命云云（詳見本院卷(二)第7-10頁），然由證人丙○○前揭證述觀之，證人丙○○不惟無法提供96年6 月底向
      被告甲○○、乙○○購買毒品之綽號「菜頭」之人之真實
      年籍、姓名，甚至不認識於96年7 月初向被告甲○○、乙○○購買毒品之人，實無法由卷內證據資料確定該綽號「
      菜頭」之人及另一真實姓名年籍不詳之人究為何人，致本
      院無從於審理中傳喚或拘提該人到庭進行交互詰問或詢問
      ，以確認被告甲○○、乙○○究竟有無證人丙○○所證販
      賣第一級毒品海洛因之行為，縱被告甲○○曾經與該人見
      面，則二人間究有無毒品買賣之合意，卷內亦乏證據資料
      可資證明；況證人丙○○始終證稱不知被告甲○○拿給該
      不詳姓名之人及「菜頭」、或該不詳姓名之人及「菜頭」
      拿給被告甲○○之物為何，是證人丙○○之證述尚不足以
      查知被告甲○○、乙○○實際販賣何種毒品給何人，販賣
      之數量及單價為何，所牟利益之差價及犯罪所得若干，凡
      此攸關販賣毒品之犯罪構成要件，均無從明瞭與具體認定
      ，自難僅以證人丙○○上開空泛之證詞遽認被告甲○○、
      乙○○有販賣第一級毒品海洛因之犯行。
（二）本件查獲之白色粉末43包，經送法務部調查局檢驗結果，
      均含有第一級毒品海洛因成分，合計淨重8.53公克（空包
      裝總重12.02 公克），純度24.86%，純質淨重2.12公克，
      有該局96年10月18日調科壹字第09623072630 號鑑定書1
      份附卷可參，足見扣案之43包白色粉末確屬第一級毒品海
      洛因無訛；然前開毒品既非被告甲○○、乙○○與他人交
      易當場扣得，且被告甲○○、乙○○有施用第一級毒品海
      洛因之習慣，此觀卷附臺灣高等法院被告前案紀錄即明，
      另本案雖尚在被告甲○○、乙○○租屋處查獲削尖吸管5
      支、注射針筒16支、電子磅秤1 台等物，惟一般施用毒品
      之人持有該等物品並非罕見，而被告甲○○、乙○○亦均
      不否認施用毒品之事實，參以扣案海洛因合計淨重8.53公
      克，數量非鉅，尚難認非一般施用毒品之人所可能持有之
      量，從而，僅憑持有前開扣案毒品、物品，顯然亦無從以
      之認定被告甲○○、乙○○有前揭販賣第一級毒品海洛因
      之事實。
六、綜上所述，本院自不得僅憑上開公訴人所提出之證據，遽論
    被告甲○○、乙○○確有為本案販賣第一級毒品海洛因予某
    綽號「菜頭」與另一真實姓名年籍不詳之人之犯行。此外，
    本院復查無其他積極證據足資證明被告甲○○、乙○○有何
    公訴人所指訴之販賣第一級毒品海洛因犯行，不能證明被告
    甲○○、乙○○犯罪，揆諸首開說明，自應為被告甲○○、
    乙○○均無罪之諭知。
七、至同案被告丙○○涉犯毒品危害防制條例第8條第1項之轉讓
    第一級毒品罪嫌部分，俟其到案後另行審結，併此敘明。
據上論斷，應依刑事訴訟法第301條第1項前段，判決如主文。
本案經檢察官鄭東到庭執行職務。
中    華    民    國    97    年    4     月    2     日
                  刑事第十二庭  審判長法  官  王美玲
                                      法  官  羅國鴻
                                      法  官  許雅婷
以上正本證明與原本無異。
如不服本判決，應於判決送達後10日內向本院提出上訴狀（應附
繕本），其未敘述上訴理由者，應於上訴期間屆滿後20日內補提
理由書狀於本院，上訴於臺灣高等法院。
                                      書記官  吳玉蘭
中    華    民    國    97    年    4     月    3     日


司法院資訊處製作；財團法人民間司法改革基金會備份。
